【裁判字號】    98,訴,1098
【裁判日期】    990125
【裁判案由】    貪污治罪條例
【裁判全文】
臺灣高雄地方法院刑事判決              98年度訴字第1098號
公  訴  人  臺灣高雄地方法院檢察署檢察官
被      告  丙○○
選任辯護人  陳裕文律師
            楊靖儀律師
            朱淑娟律師
上列被告因貪污治罪條例案件，經檢察官提起公訴（98年度偵字第
14192號），甲○判決如下：
    主  文
丙○○無罪。
    理   由
一、公訴意旨略以：被告丙○○係另案被告乙○○（下稱乙○○
    ）之妻，緣民國76年間前臺灣省政府交通處高雄港務局（現
    為交通部高雄港務局）為配合高雄市紅毛港遷村計畫，經行
    政院核定凡於紅毛港地區設籍者每戶1 次發放房租津貼新台
    幣（下同）60萬元，嗣有紅毛港海豐里住戶李葉春花等人重
    複領取房租津貼。乙○○（已於94年11月1 日屆齡退休，所
    涉本案業於98年6 月26日經最高法院98年度台上字第3666號
    判處有期徒刑6 年確定，現執行中）時任高雄市政府工務局
    新建工程處（下稱新工處）助理工程員，負責審查紅毛港遷
    村戶戶籍資料及通知溢領房租津貼之遷村戶繳回溢領房租津
    貼等業務，為依據法令從事於公務之人員。嗣因上該溢領房
    租津貼之遷村戶未依通知繳回溢領之房租津貼，經高雄市政
    府訴請返還，經臺灣高雄地方法院民事庭於81年7 月6 日判
    決確定，李葉春花等人各應返還60萬元及法定利息，李葉春
    花為返還前開溢領之房租津貼，遂於82年12月27日以高雄區
    中小企業銀行（現為玉山銀行）小港分行申購之本行支票60
    萬元（票號:KB0000000，下稱系爭支票），交予新工處第五
    科股長林誌隆代收，並由林誌隆簽章開立暫收據乙紙為證。
    嗣後林誌隆將支票交給此項業務承辦人乙○○收執。乙○○
    明知持有上開款項係公有財物，應簽請批示交由新工處會計
    室繳入公庫，竟基於共同意圖為自己不法之之所有，變易持
    有為所有之意思，將支票帶回其位於台中市○區○○○路48
    0 之2 號住處，而被告明知支票係其夫職務上所持有之公有
    財物，竟與之共同基於侵占公有財物之犯意聯絡，於83年1
    月5 日將持有之支票存入被告位於高雄市第三信用合作社新
    興分社所申設之帳號00000000000000帳戶中提示交換兌現，
    而將該款項共同侵占入己挪為私用；因認被告共同涉有貪污
    治罪條例第4 條第1 項第1 款侵占公有財物罪嫌。
二、公訴人認被告涉有侵占公有財物罪嫌，無非以上揭事實業据
    被告前於甲○97年度訴字第1528號案件（下稱系爭前案）審
    理中曾供稱係伊將系爭支票存入其帳戶內及乙○○於系爭前
    案審理中之供述暨證人李葉春花、林誌隆等人証述，並以林
    誌隆開立之暫收據、李葉春花申購之高雄區中小企業銀行小
    港分行60萬元本行支票、丙○○高雄市第三信用合作社、開
    戶查詢單暨83年間存款帳戶交易明細表等，為其論据。惟訊
    據被告堅決否認涉有貪污治罪條例第4 條第1 項第1 款侵占
    公有財物罪；辯以：伊不知系爭支票的來源亦不知支票係其
    夫乙○○所侵占之公有財物等語。
三、按犯罪事實應依證據認定，無證據不得認定犯罪事實；又不
    能證明被告犯罪者，應諭知無罪之判決，刑事訴訟法第154
    條第2 項、第301 條第1 項分別定有明文。又事實之認定，
    應憑證據，如未能發現相當證據，或證據不足以證明，自不
    能以推測或擬制之方法，為裁判基礎；且認定不利於被告之
    事實須依積極證據，苟積極證據不足為不利於被告事實之認
    定時，即應為有利於被告之認定；另認定犯罪事實所憑之證
    據，雖不以直接證據為限，間接證據亦包括在內，然而無論
    直接證據或間接證據，其為訴訟上之證明，須於通常一般之
    人均不致有所懷疑，而得確信其為真實之程度者，始得據為
    有罪之認定，倘其證明尚未達到此一程度，而有合理之懷疑
    存在，無從使事實審法院得為有罪之確信時，即應由法院為
    諭知被告無罪之判決；有最高法院40年臺上字第86號、30
    年上字第816 號、76年臺上字第4986號判例意旨可資參照。
四、經查，李葉春花因溢領房屋津貼，經甲○判決應返還高雄市
    政府60萬元確定後，李葉春花為返還前開溢領之房租津貼，
    於82 年12 月27日以高雄區中小企業銀行小港分行申購之本
    行支票60萬元（票號:KB0000000），交予新工處第五科股長
    林誌隆代收，並由林誌隆簽章開立暫收據乙紙為證，嗣後林
    誌隆將系爭支票交予乙○○等情，並有證人李葉春花及證人
    林誌隆於系爭前案證述綦詳，復有系爭支票影本、林誌隆簽
    發之暫收據、高雄區中小企業銀行開發本行支票申請書代收
    入傳票、轉帳支出傳票、甲○81年度重訴字第41號民事判決
    各1 份附卷可稽。再系爭支票並未經由高雄市政府工務局新
    建工程處會計室繳庫入帳，而係於83年1 月5 日經提示交換
    存入被告在高雄市第三信用合作社新興分社之000000000000
    00號帳戶內乙節，亦有新工處簽稿會核單、高雄市第三信用
    合作社新興分社97年5 月15日高三信社秘文字第1070號函及
    檢附之該帳戶開戶資料、往來明細資料在卷可佐；而乙○○
    侵占其職務上持有系爭支票復於83年1 月5 日將支票存入被
    告位於高雄市第三信用合作社帳戶內，供作繳交購屋貸款之
    用等情，業據證人乙○○於甲○審理中結證：伊前在調查局
    製作調查筆錄時陳述丙○○前述之帳戶是伊在使用，存摺也
    由伊保管，系爭60萬元支票是伊拿去第三信用合作社新興分
    社存入伊太太丙○○的帳戶內，丙○○不知道這件事，因為
    當時伊在鳳山市○○○路50號購買一幢透天厝，前述60萬元
    伊都用來支付該房子的購屋款項，伊因購屋壓力，暫時週轉
    一下，但後來忘記歸還的內容都是實在的，之後，伊在偵審
    中否認犯行，係因受友人告知，如果由被告出來承擔犯罪，
    罪不會太重，因伊是公務員，若伊自己認罪，罪會很重，所
    以伊才將責任推給被告等語甚明( 見甲○卷第48-49 頁) ，
    核與被告所辯各節大致相符。又乙○○因侵占公有財物犯行
    ，業於98年6 月26日經最高法院以98年度台上字第3666號判
    決確定在案，有該案全卷附卷足參，益徵乙○○於案發後在
    調查局初供時所為之供述內容信而有徵，俱實可採。至被告
    雖曾於系爭前案審理中陳稱：當時家中多了一張60萬元之支
    票（指系爭支票) ，因伊不識字，就將該支票存入前揭帳戶
    中云云，復提出自首狀為據；惟細譯自首狀之內容被告並未
    就此自白伊知悉系爭支票之真正來源，至系爭支票係乙○○
    職務上持有之物而自行攜回家中侵占入己乙節，亦自始未敘
    及，從而，自難據自首狀遽為不利於被告之認定。況於系爭
    前案中，因被告未能合理交代系爭支票之來源，亦同認其上
    所陳難以置信，而未遽採，有系爭前案判決書在卷可稽，足
    見被告於系爭前案審理中所陳係伊將該支票存入前揭帳戶乙
    節，尚非可採，又縱被告曾於系爭前案中自陳係伊將支票存
    入自己之帳戶中，自亦難據此即為被告就系爭支票之來源已
    有認識，況如前所述，此乃為其夫脫罪之設詞，自難逕謂其
    有共同侵占公有財物之明知。
五、是以本件實難僅因被告曾於系爭前案中自陳係伊將系爭支票
    存入伊帳戶內乙節，逕認被告明知系爭支票係其夫乙○○所
    侵占之公有財物，而與之有共同侵占公有財務之犯意聯絡及
    犯行；綜上所述，被告上開所辯，尚屬可採。從而，公訴人
    所持之上開論據，均難以形成被告有罪之確信；此外，甲○
    復查無其他積極證據足資證明被告有何共同侵占公有財物之
    犯行，被告被訴罪自屬不能證明。
據上論斷，應依刑事訴訟法第301 條第1 項，判決如主文。
本案經檢察官李政達到庭執行職務。
中    華    民    國    99    年    1     月    25    日
                  刑事第十四庭  審判長法  官  陳  銘  珠
                                      法  官  李  俊  霖
                                      法  官  張  凱  鑫
以上正本證明與原本無異。
如不服本判決應於收受送達後10日內向甲○提出上訴書狀，並應
敘述具體理由；如未敘述上訴理由者，應於上訴期間屆滿後20日
內向甲○補提理由書（均須按他造當事人之人數附繕本）「切勿
逕送上級法院」。
中    華    民    國    99    年    1     月    25    日
                                      書記官  李  玉  霜


司法院資訊處製作；財團法人民間司法改革基金會備份。
